【裁判字號】    98,簡上,52
【裁判日期】    990513
【裁判案由】    塗銷所有權移轉登記
【裁判全文】
臺灣士林地方法院民事判決              98年度簡上字第52號
上  訴  人  丁○○
            戊○○
被  上訴人  聯邦商業銀行股份有限公司
法定代理人  乙○○
訴訟代理人  甲○○
            丙○○
上列當事人間請求塗銷所有權移轉登記事件，上訴人對於中華民
國98年2 月18日本院內湖簡易庭97年度湖簡字第1905號第一審判
決提起上訴，本院於99年4月29日言詞辯論終結，判決如下：
    主  文
上訴駁回。
第二審訴訟費用新臺幣仟玖佰柒拾伍元由上訴人負擔。
    事實及理由
一、上訴人戊○○經合法通知，未於言詞辯論期日到場，核無民
    事訴訟法第386 條所列各款情形，爰依被上訴人之聲請，由
    其一造辯論而為判決。
二、被上訴人起訴主張：上訴人丁○○與被上訴人成立信用卡契
    約，並領用信用卡（卡號：0000000000000000）於特約商店
    記帳消費，惟自民國97年7月6日起即未依約繳款，其時計積
    欠被上訴人簽帳消費本金新臺幣（下同）24萬3256元及利息
    、違約金未清償（下稱為系爭信用卡債務）。而上訴人丁○
    ○為逃避強制執行，竟於同年7 月3 日將其所有如附表所示
    之不動產（下稱為系爭不動產）贈與予其父即上訴人戊○○
    ，並辦理所有權移轉登記完畢，所為已致上訴人丁○○責任
    財產減少，使其所負系爭信用卡債務陷於清償不能或顯有困
    難之狀態，自有害於被上訴人對於上訴人丁○○之債權。爰
    依民法第244 條第1 項、第4 項之規定，請求撤銷上訴人間
    於97年7 月3 日就系爭不動產所為贈與之債權及物權行為，
    並訴請上訴人戊○○將系爭不動產以贈與原因於97年7 月3
    日向臺北縣汐止地政事務所辦理所有權移轉之登記予以塗銷
    。
三、上訴人丁○○則以：系爭不動產原係上訴人戊○○購買，惟
    為申辦貸款之故，始協議由伊名義買受，伊對系爭不動產之
    移轉登記，並不知情。且伊對於被上訴人固然負有系爭信用
    卡債務，然伊已獲被上訴人同意以分期付款之方式清償，自
    97年7 月迄今均依協議按期繳納，則系爭不動產之贈與及移
    轉登記行為根本無害於被上訴人之債權。況被上訴人就系爭
    信用卡債務曾另行對伊提起清償債務之訴，亦經臺灣臺北地
    方法院97年度北簡字第29865 號判決駁回確定，更足認被上
    訴人訴請撤銷系爭不動產贈與之債權及物權行為，並請求塗
    銷系爭不動產之移轉登記，並無理由等語，資為抗辯。
四、原審對於被上訴人之請求，判決被上訴人全部勝訴。上訴人
    全部不服，並聲明：(一)原判決廢棄；(二)上開廢棄部分，被上
    訴人在第一審之訴駁回。被上訴人則聲明：駁回上訴。
五、按債務人所為之無償行為，有害及債權者，債權人得聲請法
    院撤銷之，並得聲請命受益人或轉得人回復原狀，民法第24
    4 條第1 項、第4 項定有明文。是債權人依上開規定撤銷債
    務人所為之無償行為者，須具備下列之條件，(一)為債務人所
    為之法律行為。(二)其法律行為有害於債權人。(三)其法律行為
    係以財產權為目的，至於債務人之法律行為除有特別規定外
    ，無論為債權行為抑為物權行為，均非所問（最高法院42年
    度臺上字第323 號判例要旨參照）。又上揭債務人所為之無
    償行為，有害及債權者，則係指因債務人之行為，致債權不
    能獲得滿足，亦即因債務人之行為致積極的減少財產或消極
    的增加債務，而使債權陷於清償不能或困難或遲延之狀態而
    言。
六、經查，被上訴人主張：上訴人丁○○與被上訴人成立信用卡
    契約，且領用信用卡於特約商店記帳消費，惟自97年7月6日
    起未依約繳款，其時計積欠被上訴人簽帳消費本金24萬3256
    元及利息、違約金未清償乙節，已據其提出信用卡申請書、
    約定條款、信用卡會員約定條款修改對照表、歷史帳單查詢
    資料、本金利息及相關費用查詢及分期未入帳查詢資等件（
    均影本）為證（見原審卷第6 之1 頁、第7 頁、第11至16頁
    ），且為上訴人丁○○所不爭執（見本院卷第32頁背面），
    應堪信為真實。又上訴人丁○○名下所有系爭不動產係於88
    年11月24日以買賣為原因，辦理移轉登記至其名下，嗣於97
    年7 月3 日以贈與為原因，移轉登記於上訴人戊○○名下之
    情，則有臺北縣汐止地政事務所網路申領異動索引、土地及
    建物登記謄本附卷可稽（見原審卷第8 頁至第10頁），並有
    臺北縣汐止地政事務所97年12月26日北縣汐地資字第097001
    6380號函檢附之贈與移轉登記申請書影本存卷為憑（見原審
    卷第46頁至59頁），亦應與事實相符。再查，經原審依職權
    調取上訴人丁○○之稅務電子閘門財產所得調件明細表雖顯
    示，上訴人丁○○於96年度尚有所得151 萬2790元，財產部
    分則有90年出廠之汽車乙輛（見原審卷第62頁）。然其既自
    承：伊並無不動產及存款，且於95年間生意失敗，虧損約30
    0 餘萬元，目前負債將近350 萬元，係自95年間開始負債至
    今，96年度之收入均用以清償債務等語（見原審卷第33頁背
    面、本院卷第32頁），並參以上開汽車車齡已逾8 年，依市
    場行情，顯然已無甚殘值各節，則上訴人丁○○於對被上訴
    人負有系爭信用卡債務後，將系爭不動產贈與並移轉登記予
    上訴人戊○○之所為，顯然已使其責任財產減少，並致其對
    被上訴人所負信用卡債務陷於不能履行或顯有困難之情形，
    應無疑義。從而，被上訴人主張：上訴人間上開所為乃有害
    於系爭信用卡債權之無償行為，而得依民法第244 條之規定
    訴請撤銷其贈與之債權及物權行為，被上訴人戊○○並應將
    所為移轉登記予以塗銷等語，洵屬有據。
七、上訴人丁○○雖抗辯：系爭不動產係由上訴人戊○○購買，
    僅為辦理貸款，而協議以伊名義購買，伊對贈與移轉乙事亦
    不知情，且伊對於被上訴人固然負有系爭信用卡債務，然被
    上訴人已同意由伊以分期付款之方式清償，伊並均依約按時
    繳納，被上訴人另案訴請伊清償系爭信用卡債務之訴，亦經
    法院判決駁回確定，足認系爭不動產移轉及登記之行為並無
    害於被上訴人之債權云云，並提出臺灣臺北地方法院97年度
    北簡字第29865 號判決書、個別協商一致性方案協議書、歷
    史帳單查詢資料（均影本）為證（見本院卷第18頁、第21頁
    、第33頁至第35頁）。然查，上訴人既未就系爭不動產乃借
    名登記之積極且有利於己之主張舉證以實其說，則其抗辯：
    系爭不動產乃上訴人戊○○購買之上情，已難憑採。次按，
    債務人所為之無償行為，是否有害及債權，應以債務人為行
    為時之資力狀態以為認定。且債權人得依民法第244 條規定
    行使撤銷權者，固以其債權於債務人為詐害行為時業已存在
    為前提，然該債權於其時是否已屆清償期，則非所問。是以
    ，債權如係成立於詐害行為以前，而為詐害行為時，債務雖
    尚未屆清償期，仍無礙債權人撤銷權之行使。經查，被上訴
    人對上訴人丁○○之系爭信用卡債權於上訴人間系爭不動產
    贈與及移轉登記時，即已存在，上訴人所為於其時確已積極
    的減少財產而使被上訴人債權陷於不足清償之狀態各節，均
    經認定於前。另被上訴人訴請上訴人丁○○清償系爭信用卡
    債務之訴，則係經法院以上訴人丁○○已依雙方另行協議確
    實履行分期清償，並無到期不履行之虞為理由，判決駁回被
    上訴人將來給付之訴，而非否定被上訴人與上訴人丁○○間
    系爭信用卡債權債務關係等情，亦有該判決書影本乙份附卷
    可稽（見本院卷第58頁至第60頁）。則上訴人丁○○於系爭
    不動產贈與移轉後，另與被上訴人就系爭信用卡債務達成分
    期協議，並依約分期履行，部分債權之清償期尚未屆至各節
    ，顯不影響被上訴人之債權於上訴人為詐害行為時業已存在
    之事實，自亦無礙於被上訴人撤銷權之行使至明。從而，上
    訴人丁○○執兩造業已達成分期清償之協議及上開另案判決
    之結果，抗辯：所為系爭不動產之贈與及移轉登記，應無害
    於被上訴人之債權云云，亦無足採取。
八、綜上，被上訴人依民法第244 條第1 項及第4 項之規定，訴
    請撤銷上訴人間系爭不動產贈與之債權及物權行為，並請求
    上訴人戊○○將系爭不動產於97年7 月3 日以贈與為原因所
    為所有權移轉登記予以塗銷，為有理由，應予准許。原審判
    決被上訴人勝訴，核無不合，應予維持。上訴論旨指摘原判
    決不當，求予廢棄，為無理由，應予駁回。併依職權確定本
    件第二審訴訟費用為3975元，應由上訴人負擔。
九、本件事證已臻明確，其餘兩造主張、陳述暨所提之證據，經
    審酌均與本院前揭判斷不生影響，爰不一一詳予論述，附此
    敘明。
十、據上論結，本件上訴為無理由，依民事訴訟法第436條之1第
    3 項、第449 條第1 項、第78條、第85條第1 項前段、第87
    條、第463條、第385 條第1 項前段，判決如主文。
中    華    民    國    99    年    5     月    13    日
                  民事第一庭  審判長法  官  俞慧君
                                    法  官  古振暉
                                    法  官  李瑜娟
以上正本證明與原本無異。
本件判決不得上訴。
中    華    民    國    99    年    5     月    17    日
                                    書記官  謝達人
※附表：
┌──────────────────────────────┐
│土地部分                                                    │
├───┬────┬────┬───┬─────┬──────┤
│縣  市│鄉鎮市區○段      ○○段  │地     號 │權利範圍    │
├───┼────┼────┼───┼─────┼──────┤
│臺北縣│汐止市  ○○○段  │社后下│0000-0000 │10000 分之  │
│      │        │        │      │          │201         │
└───┴────┴────┴───┴─────┴──────┘
┌──────────────────────────────┐
│建物部分                                                    │
├───────┬───────┬──────────┬───┤
│建        號  │基  地  座  落│建   物   門   牌   │權利範│
│              │              │                    │圍    │
├───────┼───────┼──────────┼───┤
│汐止市○○段  │汐止市○○段社│臺北縣汐止市○○街29│全部  │
│社后下小段    │后下小段0075-0│號5樓               │      │
│00000-000     │000地號       │                    │      │
└───────┴───────┴──────────┴───┘

司法院資訊處製作；財團法人民間司法改革基金會備份。
